【裁判字號】    98,小上,26
【裁判日期】    980624
【裁判案由】    返還保證金
【裁判全文】
臺灣板橋地方法院民事判決              98年度小上字第26號
上  訴  人  丁○○○
訴訟代理人  黃俊六律師
            戊○○
被上 訴 人  乙○○
            丙○○
上列當事人間請求返還保證金事件，上訴人對於中華民國97年12
月18日本院三重簡易庭97年度重簡字第3644號第一審判決提起上
訴，經於中華民國98年6月10日言詞辯論終結，本院判決如下：
    主          文
原判決關於駁回上訴人後開第二項之訴部分，並訴訟費用之裁判
均廢棄。
被上訴人乙○○應給付上訴人新臺幣伍萬元及自中華民國九十七
年十月十四日起至清償日止按週年利率百分之五計算之利息；被
上訴人丙○○應給付上訴人新臺幣伍萬元及自中華民國九十七年
十二月五日起至清償日止按週年利率百分之五計算之利息。
其餘上訴駁回。
第一、二審訴訟費用由被上訴人各負擔新臺幣壹仟貳佰伍拾元。
    事 實 及 理 由
壹、程序方面：按對於小額程序之第一審裁判之上訴，非以其違
    背法令為理由，不得為之，民事訴訟法第436 條之24第2 項
    定有明文。所謂判決違背法令係指判決不適用法規或適用不
    當者而言。且依同法第436 條之25規定，上訴狀應記載上訴
    理由，並表明原判決所違背之法令及其具體內容，以及依訴
    訟資料可認為原判決有違背法令之具體事實；又於小額訴訟
    程序，當事人於第二審程序不得提出新攻擊或防禦方法，但
    因原法院違背法令致未能提出者，不在此限，亦為民事訴訟
    法第436 條之28所明定。經查，本件上訴人前於原審97年12
    月4 日言詞辯論期日前之97年12月2 日曾具狀聲請訊問證人
    甲○○，並聲明該證人甲○○將於言詞辯論期日到場，甲○○，此有該上訴人於原審所提出之民事聲請通知證人狀附於
    原審卷內可參（見原審卷第85至86頁），而原審並未敘明為
    何無訊問該證人之必要而不予訊問，且又以上訴人未能舉證
    證明其所主張有利於己之事實判決駁回上訴人在第一審之訴
    ，上訴人主張原判決有應調查之證據而未調查之違法情事存
    在一節，即堪採取，則本件上訴當堪認為合於前揭法條規定
    。至於被上訴人於第二審程序中始聲請訊問證人陳淑媛部分
    ，乃屬新攻擊防禦方法，依前揭法條規定，不得於第二審程
    序中提出，則被上訴人此部分聲請自非可許，該證據方法應
    予駁回，均合先敘明。
貳、當事人之主張：
一、上訴人方面：
    聲明：(一)原判決廢棄。(二)被上訴人應連帶給付上訴人新臺幣
    （下同）10萬元及自民國97年8 月15日起至清償日止按年息
    5%計算之利息。
    其主張及陳述除與原判決記載相同者，茲引用之外，補稱：
(一)本件緣起：本件上訴人於民國93年7 月間因需款孔急，雖然
    有不動產可以向銀行設定抵押權貸款，但因上訴人年事已高
    （91歲、民國○ 年○○月○ 日生），銀行不同意其設定抵押權
    貸款，因此上訴人於93年7 月12日經被上訴人乙○○、丙○○夫妻之同意，雙方口頭約定簽訂一份「通謀虛偽意思表示
    」之「不動產買賣契約」，將上訴人之不動產即（建物坐落
    台北縣三重市○○○○街50巷51號、土地坐落台北縣三重市
    ○○○段頂思子小段地號37-30 號）之所有權辦理移轉登記
    在乙○○之名義下，然後約定以丙○○之名義為債務人，由
    乙○○提供上述不動產之產權做擔保，向板橋農會貸款290
    萬元，但被上訴人乙○○、丙○○夫妻因擔心上訴人不繳銀
    行貸款利息，乃要求上訴人寫「切結書」，由上訴人交付10
    萬元給乙○○做信用保證金，即保證上訴人如果不繳銀行貸
    款利息則可從該保證金中扣除，而上訴人在貸款期間均依約
    繳交銀行利息，從不短缺，至97年8 月15日上訴人將上述不
    動產出售給第三人後，該銀行之貸款已全部清償完畢（上訴
    人出售該房屋之價金清償銀行貸款），因此，上述「切結書
    」所載由上訴人交給乙○○之保證金10萬元，已無須再做保
    證之必要，應返還給上訴。上述「切結書」中所載之10萬元
    保證金，被上訴人乙○○已在銀行貸款290 萬元中扣除，被
    上訴人在其97年11月3 日民事答辯狀「事實及理由」欄中第
    2 項已自認「在向板橋農會貸款中扣除保證金10萬元」，因
    此被上訴人已取得該保證金10萬元，甚為明確。本件原第一
    審判決以「被告（被上訴人）否認曾收到原告（上訴人）交
    付之保證金。」等語，遽認為上訴人並未交付保證金10萬元
    給被上訴人，而對於被上訴人曾自認「在向板橋農會貸款中
    扣除保證金10萬元」乙節，並未加以斟酌，逕為判決上訴人
    敗訴，其判決顯有不備理由之違法。上述切結書所載保證金
    10萬元既然是保證上訴人應依約繳交銀行貸款之利息，如果
    不繳，被上訴人可以從該保證金中扣除，而上訴人已依約繳
    交利息，且該銀行之貸款已清償完畢，已無須再做為保證，
    應返還給上訴人，上訴人依不當得利請求被上訴人返還該保
    證金，並無不合，原第一審判決並未敘明理由，遽為上訴人
    敗訴之判決，其判決顯有理由不備之違法。又上述「不動產
    買賣契約」實係雙方「通謀虛偽意思表示」所簽訂之契約，
    契約中「交款備忘錄」中所載由上訴人於93年7 月12日收款
    40萬元，實際上被上訴人並無交付40萬元，上訴人根本無收
    到該款，而被上訴人竟然於其答辯狀中指述其於簽約時交付
    簽約金40萬元，而上訴人違約須另加賠償所收價款同額之損
    害金共80萬元，實與事實不符，併此敘明。
(二)原判決違背民事訴訟法通常訴訟程序言詞辯論之準備第269
    條第3 項通知證人到庭調查證據，上訴人於97年12月2 日曾
    具狀聲請證人到庭作證，然法官卻無視上訴人之請求，不傳
    證人，然證人本於社會正義，不經傳喚，自動到庭，而法官
    也不加訊問、調查證據，顯然有違背上述法條之精神對上訴
    人有失公平正羲。依據民事訴訟法第279 條第1 項規定上訴
    人主張之事實，於被上訴人在一審訴訟中所提答辯狀內第二
    項中承認在向板農辦理貸款支付第三期應付款300 萬元中扣
    除保證金10萬元等說詞，確實證明被告有收取10萬元，故依
    此上訴人毋庸再舉證。上訴人以切結書為憑，雖未記載被上
    訴人應於何種情況下返還保證金，但雙方於簽立此切結書時
    另有口頭約定：此10萬元是作為上訴人若無法繳交房貸本息
    時，被上訴人可拿此保證金來繳納，此點承辦代書王先生有
    在現場可做證人。切結書內文原記載上訴人要先付3 個月房
    貸本息給被上訴人保存，後來被上訴人反悔嫌太少，要求加
    碼到10萬元由他保管，他才肯幫忙，上訴人逼於無奈只得答
    應，故原記載刪除，改記載10萬元做為付房貸本息之保證金
    ，此點亦可佐證此10萬元之真正用途與房子在3 個月內產權
    必須移轉回上訴人無關，然被告於一審答辯狀第5 項中混淆
    是非，硬指10萬元是保證上訴人應於3 個月內移轉產權，否
    則將被其沒入，且又虛構原價購回之說，此買賣契約只是「
    借名契約」沒有實質金錢流向，此點王代書亦可作證。依常
    理，在切結書內已記載3 個月內產權上訴人必須再移轉回來
    ，否則產權將不保，此點對上訴人已非常不利，上訴人不必
    為此再給付101 萬元再做此保證，故上訴人答應交付被告此
    10萬元之真正用途如上述。本案件標的物已於97年8 月15日
    順利轉賣給第三者，切結書內原保證之標的物已消失，自無
    再保證之必要，故被告應於97年8 月15日應即返還此10萬元
    給上訴人，且必須加計利息5%返還。
(三)證據：除援用第一審所提證據外，補提97年12月2 日聲請狀
    、切結書、97年11月3 日答辯狀、國民身分證、不動產買賣
    契約書及交款備忘錄等影本為證據，並聲請訊問證人甲○○
    。
二、被上訴人方面：
    聲明：請求駁回上訴。
    其主張及陳述除與原判決記載相同者，茲引用之外，補稱：
(一)上訴人膝下育有子女5 人，其三子楊宗慶（44年8 月5 日生
    ）已55歲，最小的推測也應該有40歲以上，可謂兒女成群子
    孫滿堂，如若非真意出售房產，只須由子孫中任何一人出面
    以不動產擔保向銀行貸款即可，豈有將房地產登記於毫不相
    識之他人名下，再由他人向銀行貸款之理。上訴理由匪夷所
    思，太不合常理。又訴訟當事人自訴「通謀虛偽意恩表示」
    簽立虛偽契約書提供政府機關登載，恐有觸犯刑法「明知為
    不實之事項，而使公務員登載於職務上所掌之公文書，足以
    生損害於公眾或他人者」之虞。理由是否得宜，請上訴人三
    思。
(二)上訴人據其依己意具結切結書，內容（第三行第三字起）「
    應繳貸款本息三個月之金額」刪除，更改為「壹拾萬元做信
    用保証金」。同時刪除（同行第22字起8 字）「由林春（春
    誤植為金）蘭夫婦代繳」，經雙方用印同意更改。顯見當時
    雙方同意以拾萬元保證三個月內上訴人可依協議買回或轉賣
    他人，被上訴人收取保證金當不得故意刁難，如未於期限內
    移轉（意為買回或轉賣他人），即視為無力履行，該不動產
    願任由登記名義人乙○○處分。並非如上訴理由中所述被上
    訴人因擔心上訴人不繳銀行貸款利息「保證上訴人如果不繳
    銀行貸款利息則可從該保證金扣除」，又板農催繳函可証明
    上訴人自民國94年4 月起即拒絕繳納銀行利息，上訴人謂在
    貸款期間繳交銀行利息，從不短缺，純屬強辯。
(三)雙方當事人依不動產買賣契約交易，必需忠誠履行交易條款
    ，若期問有悔約，應依約定條款處罰，由於上訴人無法償付
    違約金，答辯人始允諾三個月內任由上訴人原價買回或高價
    賣給第三者，而10萬元保證金實為應付答辯人履行協議應得
    利益，因此，切結書中並無載明應返還或返還10萬元保證金
    的條件，再說雖然當時少貸10萬元給上訴人，但被上訴人於
    97年8 月出售系爭不動產時，只取回投資金領及工本費50萬
    元，其餘均交付上訴人，顯見當時少貸之10萬元已包含在內
    ，上訴人再要求另為返還，實為無理由。
(四)上訴人中提到通謀之說，當時確有通謀情事，但並非如上訴
    人所述「通謀虛偽意思表示」如何如何等等，而是上訴人之
    子楊宗慶（即原審訴訟代理人）通謀他人欺瞞自己兄弟獨霸
    祖產。詳情如下：93年7 月，楊宗慶找我們說現在欠地下錢
    莊39萬，地下錢莊逼得很急，想賣他母親的房于，但是他們
    有兄妹5 人，其他的兄妹一定不肯，就是肯，大家分一分也
    剩下不多，現在他母親已經86歲（指當年）了，年老多病猶
    如風中殘燭，萬一有個三長兩短，這些祖產就要5 兄妹共同
    繼承，現在房子可以便宜一點賣給我們，條件是：1.儘量低
    調，絕不能給他的兄妹們知道，2.房子要繼續租給他，待他
    母親百年以後才將房子移交，以免一搬家大家都知道，也會
    刺激到他母親，這樣就不好交代，等他母親百年以後，兄妹
    們想繼承遺產，那時房子早就賣掉，他們兄妹也莫可奈何，
    3.要先付40萬元頭期簽約金以便他先還給地下錢莊。條件談
    妥後就一起去與上訴人簽約，那時上訴人已呈現失神痴呆狀
    態（我們也是見到上訴人唯一的一次），簽字是由楊宗慶抓
    著上訴人的手簽的，簽約完成後第二天，楊宗慶就找我們說
    現在可以先過戶給我們，但是給他三個月時間，看看能不能
    賣到更好的價錢，到時候該給我們賺的還是會給我們賺，而
    且，萬一他母親百年以後，兄妹們追究遺產，房子已過了兩
    手，也比較不會牽連我們。他說得也不無道理，因此我們考
    慮後就答應他，並請他簽訂切結書以為憑證。三個月期滿後
    ，楊某表示找不到可以答應他的條件的新買主，要求我們繼
    續支付餘款，所以我們又向板農增貸14萬元給他。到96年底
    ，有消息傳出該地段經政府劃為二重疏洪道周邊重建重劃區
    ，並有許多投資客及仲介商表示希望收購，所以楊宗慶又開
    始要求轉售，並強勢威脅我們：1.由其親屬以其母已無自主
    能力，顯有通謀賣屋等理由訴訟返還產權，2.拒絕繳納銀行
    利息，任由銀行移送法拍，讓我們信用破產，大家同歸於盡
    ，誰也別想得到，3.在產權糾紛未確定前拒不搬遷我們想賣
    也賣不出去，最後我們只好向朋友請教這種情形，得到結果
    確實有諸多不利，例如：房子長期租賃卻無訂定契約，法院
    會視為無契約租賃，對方又高齡91歲，尚未支付尾款完成交
    易亦為不爭之事實，官司訴訟尚難預料，但銀行利息及違約
    金或搬遷費搬遷時間等等損失則可預見，若讓銀行移送法拍
    ，萬一法拍價格不理想，加上法拍時間拖延，真有可能血本
    無歸，若為此介入他人家庭謀奪財產之爭，就更為不值了。
    到了97年4 月，他真的就不繼續繳銀行貸款利息，銀行不斷
    找我們摧討，投資不成保本為上，在萬分不得已情況下才與
    楊宗慶協議：我們取回投資本金工本費約50萬，其餘利益均
    歸楊宗慶。97年8 月我們出售系爭不動產時，為免除我們無
    法交屋窘境，由楊宗慶輿新業主訂立租賃契約，我們也依約
    將出售房屋所得價款扣除板農貸款利息、仲介費、總投資50
    萬後剩餘款全數交給楊宗慶。至此，全案應告結束，大家再
    無瓜葛。請庭上調閱買受人陳淑媛支付價款支票共11張領取
    人，以資證明，支票票號如下：彰化商業銀行東三重分行
    CI0000000 金額75,000元、CI0000000 金額120,000 元（
    仲介）、CI0000000 金額50,000元（楊領取）、CI0000
    000 金額50,000元（楊領取）、CI0000000 金額100,000
    元、CI0000000 金額80,000元、CI0000000 金額200,00
    0 元（楊領取）、CI0000000 金額290,000 元、KB0000
    000 金額96,000元（楊領取）、KB0000000 金額614,000
    元（楊領取）、及中國信託商業銀行三重分行CI0000000
    金額130,000 元（楊領取）。
(五)綜上所訴，系爭切結書所載保證金10萬元並未敘明用途，亦
    未敘明須返還或返還條件。上訴人未能出示收據或證據證明
    確曾交付10萬元保證金。最後出售系爭不動產所得利益均歸
    上訴人（之子），全案應告結束，大家再無瓜葛。被上訴人
    請求庭上令上訴當事人丁○○○出庭陳述對質。請傳訊丁○○○其餘4 名子女說明何時始知房屋已出售。目前由楊宗慶
    向陳淑媛承租並居住，請傳訊陳淑媛，說明買屋情形，是否
    有「通謀虛偽意思表示」之買賣情事。上訴人要求返還切結
    書所載保證金是為無理由。
(六)證據：除援用第一審所提證據外，補聲請訊問證人陳淑媛。
參、得心證之理由：
一、本件上訴人起訴主張其於93年7 月間，與被上訴人乙○○、
    丙○○夫妻合意，將上訴人所有之門牌號碼台北縣三重市○○○○街50巷51號及所坐落之台北縣三重市○○○段頂思子
    小段37-30 地號土地等不動產所有權辦理移轉登記在被上訴
    人乙○○名下，並以上開不動產作為擔保，由被上訴人丙○○向板橋市農會貸款290 萬元，因被上訴人乙○○、丙○○
    夫妻擔心上訴人不繳銀行貸款利息，乃要求上訴人寫「切結
    書」，由上訴人交付10萬元給乙○○做信用保證金，保證上
    訴人如果不繳銀行貸款利息則可從該保證金中扣除，上訴人
    在貸款期間均依約繳交銀行利息，嗣至97年8 月15日上訴人
    將上述不動產出售給第三人，以出售該房屋之價金清償貸款
    完畢，該保證金10萬元已無須再做保證之必要，應返還給上
    訴人等語；但為被上訴人所否認，並抗辯稱該保證金係雙方
    同意以10萬元保證3 個月內上訴人可依協議買回或轉賣他人
    ，如未於期限內移轉即視為無力履行，該不動產願任由登記
    名義人乙○○處分，並非如上訴人主張之被上訴人因擔心上
    訴人不繳銀行貸款利息，保證上訴人如果不繳銀行貸款利息
    則可從該保證金扣除，10萬元保證金實為應付答辯人履行協
    議應得利益，因此，切結書中並無載明應返還或返還10萬元
    保證金的條件，再說雖然當時少貸10萬元給上訴人，但被上
    訴人於97年8 月出售系爭不動產時，只取回投資金領及工本
    費50萬元，其餘均交付上訴人，顯見當時少貸之10萬元已包
    含在內等語。經查，本件上訴人提出由上訴人於93年7 月15
    日簽署之「切結書」內載：「立切結書人（即原所有權人丁○○○）就左列不動產於即日起，移轉於登記名義人乙○○
    ，同時辦理板農銀行抵押權設定（金額詳如設定契約書）由
    丙○○擔任借款人，乙○○為連帶債務人，且交付壹拾萬元
    做借款保證金予乙○○夫婦代繳，並切結同意該不動產於過
    戶完成三個月內再行移轉於立切結書人或其指定之人並塗銷
    抵押權，如未於期限內移轉，該不動產願任由登記名義人乙○○處分，絕無異議，恐口無憑，特立此書為證。不動產標
    示：三重市○○○○街五十巷五十一號房屋連地共一戶。」
    ，為兩造所不爭執，並有該切結書影本在卷可參（見本院卷
    第27頁），則上訴人主張雙方間有該切結書所表彰之收受保
    證金關係存在之事實，當堪予採信；又按「當事人主張之事
    實，經他造於準備書狀內或言詞辯論時或在受命法官、受託
    法官前自認者，無庸舉證。」，此為民事訴訟法第279 條第
    1 項所明定，上訴人所主張被上訴人曾收受前揭切結書所載
    之10萬元部分，上訴人於原審雖未舉證證明，然被上訴人乙○○已於其於97年11月4 日提出於原審之民事答辯狀內自：
    「……。二、原告訴訟代理人（以下簡稱原告等）於簽約收
    取簽約金後（93年7 月15日）卻反悔不賣，違反合約第10條
    ，依約應退還已收價款另加賠償所收價款同額之損害金共80
    萬元，遂約定：以三個月為期，原告可原價（380 萬元（含
    上揭違約金80萬元及後續被告應付款300 萬元）贖回或移轉
    他人，原告等並簽立切結書須於3 個月期間內履約辦理移轉
    （含還錢、塗銷、過戶等），被告（以夫妻關係人丙○○名
    義）則向板農辦理代款支付第三期應付款300 萬元（扣除保
    證金10萬元，實際貸290 萬元……），交由原告償還原貸款
    及支付轉移產權所需用，期間房屋由原告等繼續使用，但原
    告應支付房租（繳納銀行利息）。……。」（見被上訴人於
    原審提出之民事答辯狀事實及理由部分第二點，見原審卷第
    45至46頁），則上訴人主張被上訴人業已就其收受10萬元保
    證金之事實於書狀中自認，上訴人無庸就該部分舉證一節，
    即屬可採，上訴人主張被上訴人已經收受其交付之保證金10
    萬元之事實，自堪信為真實。
二、上訴人又主張其前揭10萬元之交付乃為保證上訴人將按期繳
    付銀行貸款利息之保證金，於97年8 月15日上訴人已將上述
    不動產出售給第三人，銀行貸款已經以售屋所得價金清償完
    畢，該保證金已無再作保證必要，應返還給上訴人等語；但
    為被上訴人所否認，並抗辯稱該10萬元保證金僅是雙方同意
    以10萬元保證上訴人可於3 個月內買回或轉賣他人，如上訴
    人未於期限內移轉，視為上訴人無力履行，該不動產願任由
    登記名義人乙○○處分等語。經查，依據草擬前揭切結書內
    容之代書即證人甲○○到庭所陳，該約定之保證金用途是因
    為倘若楊宗慶連續3 個月沒有繳銀行貸款時，就由被上訴人
    乙○○拿這個保證金去繳房貸等情（見本院98年4 月7 日準
    備程序筆錄，卷第39頁以下），復參照上訴人乙○○於97年
    7 月23日猶配合上訴人之子楊宗慶辦理將前揭不動產出售與
    訴外人陳淑媛之手續，亦有被上訴人乙○○於原審提出之其
    與訴外人陳淑媛簽定之不動產買賣契約書影本可參（見原審
    卷第62至68頁），早已逾上訴人簽署前揭切結書之93年7 月
    15日後逾3 個月以上時間，及被上訴人丙○○向訴外人板橋
    市農會貸款之分期償還本息仍由上訴人之子楊宗慶繳納等情
    節，可知證人甲○○所證述之情節當屬真實而得以採信，則
    上訴人主張該切結書所載10萬元保證金乃係為保證上訴人之
    子楊宗慶能按時履行繳交以該不動產為擔保向訴外人板橋市
    農會貸款之分期償還本息之履行，以避免擔任名義上向訴外
    人板橋市農會貸款之借款人及連帶保證人之被上訴人等2 人
    遭債權人即訴外人板橋市農會追償之用，故該保證金之用途
    乃屬特定一節，當甚為顯然，被上訴人抗辯稱該保證金乃在
    保證上訴人應於約定之3 個月期限內買回或另行覓得第三人
    買受該房屋等情，即非可採；從而，既然屬於保證特定用途
    之用，於該需求已經消失之後，前揭保證金存在之目的即已
    消滅，上訴人主張被上訴人應將其所收受之保證金10萬元返
    還上訴人一節，即屬可採，應認為有理由。
三、按「數人負同一債務或有同一債權，而其給付可分者，除法
    律另有規定或契約另有訂定外，應各平均分擔或分受之；其
    給付本不可分而變為可分者，亦同。」、「數人負同一債務
    ，明示對於債權人各負全部給付之責任者，為連帶債務。」
    、「無前項之明示時，連帶債務之成立，以法律有規定者為
    限。」，民法第271 條、第272 條第1 項、第2 項分別定有
    明文。本件上訴人簽署前揭切結書時，交付被上訴人夫妻共
    10萬元款項，就被上訴人乙○○及丙○○等2 人間並無明示
    約定其契約上之義務對於上訴人各負全部給付之連帶責任之
    表示，故就返還前揭保證金之義務於被上訴人2 人間應屬二
    人負同一債務之情形，且其所負之前揭返還保證金之義務乃
    屬給付金錢之債務，屬於可分之債，且於契約上並未約定其
    間之分擔比例，故應依前揭法條規定，平均分擔其給付之義
    務，從而，上訴人就被上訴人等2 人應僅得各請求返還已收
    保證金之半數，即對於被上訴人等2 人即僅各得請求給付5
    萬元，上訴人請求被上訴人應就全部債務負連帶給付責任一
    節，尚非可採。
四、又按給付無確定期限者，債務人於債權人得請求給付時，經
    其催告而未為給付，自受催告時起，負遲延責任。其經債權
    人起訴而送達訴狀，或依督促程序送達支付命令，或為其他
    相類之行為者，與催告有同一之效力；又按遲延之債務，以
    支付金錢為標的者，債權人得請求依法定利率計算之遲延利
    息。但約定利率較高者，仍從其約定利率；民法第229 條第
    2 項、第233 條第1 項分別定有明文。經查，本件上訴人請
    求被上訴人返還之前揭保證金所依據之前揭切結書，並無關
    於返還期限之約定，自屬於無確定期限之給付，當於被上訴
    人受催告之時起，方負給付遲延責任，而於被上訴人應負遲
    延責任起，上訴人始得向被上訴人請求給付遲延利息，而依
    據被上訴人丙○○於訴外人板橋市農會所開立之用於分期清
    償其以前揭原屬於上訴人之不動產為擔保向訴外人板橋市農
    會借款債務之存摺影本觀之，該帳戶乃於97年07月30日結清
    ，此有該存摺影本可參（見原審卷第46頁），而前揭不動產
    乃係於97年7 月23日簽約出售與訴外人陳淑媛，亦有不動產
    買賣契約書影本可參（見原審卷第27至33頁），故可推知以
    被上訴人丙○○之名義向訴外人板橋市農會借貸之擔保貸款
    債務應係於該帳戶於97年07月30日結清時業已清償完畢，然
    而該擔保貸款債務固已清償完畢，因雙方間就該另立之切結
    書所約定之保證金並無約定返還之時間，故仍應以上訴人對
    被上訴人為催告後，且被上訴人又有遲延時，方得向被上訴
    人請求按法定利率計算之法定遲延利息，乃屬當然。又查，
    上訴人之子楊宗慶雖於97年9 月3 日向臺北縣新莊市調解委
    員會聲請就雙方間之前揭保證金償還事件進行調解，此有上
    訴人於原審提出之聲請調解筆錄影本可參，經臺北縣新莊市
    調解委員會指定於97年9 月19日進行調解，因被上訴人未到
    場而調解不成立，此亦有臺北縣新莊市調解委員會97 年09
    月23日97年民調字第0537號調解不成立證明書在卷可參（見
    原審卷第6 、7 頁），但因該於97年9 月3 日向臺北縣新莊
    市調解委員會聲請調解之人為上訴人之子楊宗慶，而非上訴
    人，自不能認為是上訴人對於被上訴人有所請求，仍應以上
    訴人提起本件訴訟之起訴狀繕本送達於被上訴人時，始發生
    催告之效力，其中上訴人之起訴狀繕本係於97年10月13日送
    達被上訴人乙○○，有送達證書附於原審卷內可稽（見原審
    卷第17頁），而上訴人又於第一審訴訟繫屬中追加丙○○為
    共同被告，雖該被上訴人丙○○未收受上訴人提出之書狀，
    惟亦於97年12月4 日調解期日到場（見原審卷第87頁報到單
    ），故可確定被上訴人丙○○至遲於該日已知上訴人請求之
    內容，從而，上訴人所得請求被上訴人給付按法定利率計算
    之遲延利息自應分別以起訴狀繕本送達被上訴人乙○○之翌
    日即97年10月14日，及被上訴人丙○○知悉被訴事實之翌日
    即97年12月5 日起算，均按法定利率年息5%計算之範圍內方
    屬有理由，上訴人請求自97年8 月15日起算至清償日止之遲
    延利息，其中超過上開範圍部分，則屬無理由。
五、綜上所述，上訴人本於前揭切結書所表彰之保證金之法律關
    係，請求被上訴人返還其所收受之保證金10萬元，於被上訴
    人2 人應各給付上訴人5 萬元，及分別自97年10月14日、97
    年12月5 日起，均至清償日止，按週年利率百分之五計算之
    利息之範圍內方屬有理由，應予准許；其逾此範圍所為請求
    ，則為無理由，應予駁回。原審就上開應准許部分，為上訴
    敗訴之判決，尚有未洽，上訴意旨求予廢棄改判，為有理由
    ，爰由本院予以廢棄改判如主文第2 項所示；至於上訴人之
    請求不應准許部分，原判決為上訴人敗訴之判決，經核於法
    並無不合，上訴意旨求予廢棄改判，為無理由，應駁回其該
    部分之上訴。
肆、本件事證已臻明確，兩造其餘主張及攻擊防禦方法與證據，
    經本院斟酌後，與本件判決結果已不生影響，故不一一論列
    ，附此敘明。
伍、本件訴訟費用定由被上訴人各負擔二分之一，並應依民事訴
    訟法第436 條之19第1 項規定，確定第一、二審之訴訟費用
    數額合計為新臺幣2,500 元，應由被上訴人各負擔半數即1,
    250 元。
陸、結論：本件上訴為一部有理由，一部無理由，依民事訴訟法
    第436 條之1 第3 項、第449 條第1 項、第450 條、第78條
    、第79條、第85條第1 項、第436 條之19第1 項，判決如主
    文。
中    華    民    國    98    年    6     月    24    日
            民事第一庭  審判長法  官  李世貴
                              法  官  黃信樺
                              法  官  許瑞東
以上正本證明與原本無異
本判決不得上訴
中    華    民    國    98    年    6     月    24    日
                              書記官  賴玉芬


司法院資訊處製作；財團法人民間司法改革基金會備份。
